【裁判字號】    94,訴,2741
【裁判日期】    950428
【裁判案由】    限制出境
【裁判全文】
臺北高等行政法院裁定
                                     94年度訴字第02741號
原      告  甲○○
訴訟代理人  周燦雄  律師
            蔡炳楠  律師
被      告  臺北市稅捐稽徵處
代  表  人  乙○○（處長）
上列當事人間因限制出境事件，原告提起行政訴訟，本院裁定如
下︰
    主  文
原告之訴駁回。
訴訟費用由原告負擔。
    理  由
一、按原告之訴，起訴不合程式或不備其他要件者，行政法院應
    以裁定駁回之，行政訴訟法第107條第1項第10款定有明文。
    另按行政訴訟法第8條第1項固規定人民對於因公法上原因發
    生之財產上之給付，得提起給付訴訟，請求行政機關給付。
    惟此一般給付之訴，乃在於實現公法上給付請求權而設，同
    法第 5條所規定人民得訴請行政機關為一定之行政處分之課
    予義務訴訟亦同。惟一般給付訴訟，相對於其他訴訟類型，
    特別是以「行政處分」為中心之撤銷訴訟及課予義務訴訟，
    具有「備位」性質，從而若其他訴訟類型得以提供人民權利
    救濟時，即無許其提起一般給付訴訟之餘地。再就立法意旨
    觀之，若許原告逕行提起一般給付訴訟，則無異免除審查行
    政處分合法性須遵守之訴願前置主義，而使原本可提起撤銷
    訴訟或課予義務訴訟之事件，皆將遁入一般給付訴訟領域。
    當事人亦可能藉由提起一般給付訴訟來規避課予義務訴訟較
    多之訴訟要件。因此，欲提起一般給付訴訟，須以該訴訟得
    「直接」行使給付請求權者為限，如按其所依據實體法上之
    規定，尚須先經行政機關核定其給付請求權者，則於提起一
    般給付訴訟之前，應先提起課予義務訴訟，請求行政機關作
    成該特定之行政處分。
二、原告起訴意旨略以：緣原告為永晉營造工程股份有限公司負
    責人，該公司前因欠繳稅款，經被告以限制欠稅人或欠稅營
    利事業負責人出境實施辦法第 2條規定報請財政部函請內政
    部出入境管理局限制出境在案。惟依上開實施辦法第 4條規
    定：依第 2條規定限制營利事業負責人出境後，如營利事業
    之負責人有變更時，應以變更後之負責人為限制出境對象。
    查原告因無力清償債務，經聲請宣告破產，並經法院為破產
    終結之裁定，依公司法第192條第5項規定準用同法第30條規
    定之結果，原告擔任欠稅營利事業負責人之「董事長」當然
    解任，則該事業之負責人自應變更，依上開規定，自不得再
    以原告為限制出境之對象。查財政部83年台財稅字第830432
    027號函雖以：稽徵機關依「限制欠稅人或欠稅營利事業負
    責人出境實施辦法」第2條規定，報請限制營利事業負責人
    出境，應以公司登記之負責人為準，如該負責人被限制出境
    後，發生公司登記負責人變更而營業登記負責人未准變更之
    情事，則仍應限制營業登記負責人，以防杜取巧。惟原告已
    宣告破產，表示其個人資產總和為負數，則原告何來取巧之
    可能？則該函釋應為限縮解釋，不應包括「營業登記負責人
    破產」情形，以符該條立法意旨。再查，依據大法官345 號
    解釋意旨，上開實施辦法之立法目的在於確保稅收，增進公
    共利益，故該辦法第5條規定，有該條所定6款情形之一時，
    應即解除其出境限制。其中第6款規定「欠稅人就其所欠稅
    款已依破產法規定之和解或破產程序分配完結者」，該款目
    的在於欠稅人既已破產而無資力，縱限制其出境亦無法達到
    「確保稅收」之立法目的。惟該款僅規範「欠稅人破產」之
    情形，卻無注意到「營利事業負責人破產」時，限制該負責
    人出境亦無法達到「確保稅收」之目的。此應為立法疏漏，
    基於同一法律上理由及平等原則，「營利事業負責人破產」
    時應予類推適用該款規定，以符法制。按人民與中央或地方
    機關間，因公法上原因發生財產上給付或請求做成行政處分
    以外之其他非財產上之給付，得提起給付訴訟。行政訴訟法
    第條第1項著有明文。而上開實施辦法第5條所稱稅捐稽徵機
    關應依其限制出境程序，報請財政部函請內政部入出境管理
    局解除其出境限制，乃屬行政處分以外之其他非財產之給付
    。茲被告拒絕原告上開行政作業程序之請求，爰依前揭規定
    提起本件給付之訴云云。
三、查「在中華民國境內居住之個人或在中華民國境內之營利事
    業，其已確定之應納稅捐或關稅逾法定繳納期限尚未繳納，
    其欠繳稅款及已確定之罰鍰單計或合計，個人在新台幣五十
    萬元以上，營利事業在新台幣一百萬元以上者，由稅捐稽徵
    機關或海關報請財政部函請內政部入出境管理局限制該欠稅
    人或欠稅營利事業負責人出境。」又「依本辦法限制出境者
    ，有左列情形之一時，稅捐稽徵機關或海關應即依其限制出
    境程序，報請財政部或該管法院函請內政部入出境管理局解
    除其出境限制：一、已繳清依本辦法限制出境時全部欠稅及
    罰鍰者。二、經向稅捐稽徵機關或海關依法提供欠稅及罰鍰
    之相當擔保者。三、經行政救濟及處罰程序終結，確定之欠
    稅及罰鍰合計金額未滿第二條第一項所定之標準者。四、依
    本辦法限制出境時之全部欠稅及罰鍰，已逾法定徵收期間者
    。五、欠稅之公司組織已依法解散清算，且無賸餘財產可資
    抵繳欠稅及罰鍰者。六、欠稅人就其所欠稅款已依破產法規
    定之和解或破產程序分配完結者。」分別為「限制欠稅人或
    欠稅營利事業負責人出境實施辦法」第2條第1項及第5條所
    明定。是營利事業已確定之應納稅捐或關稅逾法定繳納期限
    尚未繳納，其欠繳稅款及已確定之罰鍰單計或合計，個人在
    50萬元以上，營利事業在100萬元以上者，由稅捐稽徵機關
    或海關報請財政部函請內政部入出境管理局限制該欠稅人或
    欠稅營利事業負責人出境，此時財政部係函請限制出境之原
    處分機關；倘受處分人認有上揭辦法第5條規定符合解除限
    制出境之情事，自應向原處分機關財政部申請解除，若遭否
    准解除限制出境，仍不服則應就該否准之處分，循序提起課
    予義務訴願救濟。至上揭辦法第5條雖規定如有符合該條所
    列解除限制情事之一，稅捐稽徵機關或海關應即依其限制出
    境程序，報請財政部或該管法院函請內政部入出境管理局解
    除其出境限制，此乃規範稅捐稽徵機關或海關之行政義務，
    惟並無授予受處分人申請之權利，易言之，縱受處分人向原
    稅捐稽徵機關申請，亦僅係促其職權之發動。本件原告為永
    晉營造工程股份有限公司負責人，該公司前因欠繳稅款，經
    被告以限制欠稅人或欠稅營利事業負責人出境實施辦法第2
    條規定報請財政部於94年5月31日以台財稅094008 5429號函
    請內政部入出境管理局限制出境在案，有公司基本資料查詢
    、限制欠稅人或欠稅營業事業負責人出境登記資料、被告94
    年8月17日北市稽管甲字第0946157 4600號函等附原處分卷
    可稽；依前所述，原告經限制出境之原處分機關為財政部，
    如有符合解除限制出境之情事，原告應向原處分機關財政部
    申請解除，若遭否准解除限制出境，仍不服則應就該否准之
    處分，循序提起課予義務訴願，始為正辦；原告卻逕行提起
    一般給付訴訟，請求判命被告（原稅捐稽徵機關）應報請財
    政部函請內政部入出境管理局解除原告出境之限制，揆諸前
    揭說明，自有起訴不備其他要件之不合法，應予駁回。
四、依行政訴訟法第245條第1項、第104條、民事訴訟法第95條
    、第78條，裁定如主文。
中    華    民    國    95    年    4    月    28     日
                  第六庭審判長法  官   黃清光
                              法  官   曹瑞卿
                              法  官   許瑞助
上為正本係照原本作成。
如不服本裁定，應於送達後10日內向本院提出抗告狀（須按他造
人數附繕本）。
中    華    民    國    95    年    4    月    28     日
                              書記官   吳芳靜


司法院資訊處製作；財團法人民間司法改革基金會備份。
